【裁判字號】    88,家訴,74
【裁判日期】    900724
【裁判案由】    分割共有物
【裁判全文】
臺灣臺南地方法院民事判決                          八十八年度家訴字第七四號
    原      告  乙 ○ ○即.
                玄 ○ ○
    被      告  宙 ○ ○
    訴訟代理人  庚 ○ ○
    被      告  丑 ○ ○
    訴訟代理人  黃 ○ ○
    被      告  申 ○ ○
    訴訟代理人  辰○○○
    被      告  午 ○ ○
    訴訟代理人  巳 ○ ○
    被      告  己 ○ ○
                戊 ○ ○
                寅 ○ ○
                天 ○ ○
                亥 ○ ○
                戌 ○ ○
                辛 ○ ○
                酉 ○ ○
                地 ○ ○
                宇 ○ ○
                未 ○ ○
                卯 ○ ○
                子 ○ ○
                壬 ○ ○
                癸 ○ ○
右當事人間請求分割共有物事件，本院判決如左：
    主    文
兩造共有坐落台南縣後壁鄉道○段捌肆玖地號，地目建，面積貳陸陸柒點貳陸平方公
尺土地，應予分割如後附台南縣白河地政事務所九十年六月七日繪製之土地複丈成果
圖丁案所示：其中編號Ａ面積肆捌貳點貳捌平方公尺土地分歸原告乙○○、丁○○、
甲○○、丙○○各按應有部分四分之一保持共有；編號Ｂ面積貳肆壹點壹肆平方公尺
土地分歸原告玄○○取得；編號Ｃ面積貳肆壹點壹肆平方公尺土地分歸被告宙○○取
得；編號Ｄ面積貳肆陸點伍零平方公尺土地分歸被告申○○取得；編號Ｅ面積玖陸點
肆伍平方公尺土地分歸被告寅○○取得；編號Ｆ面積玖陸點肆伍平方公尺土地分歸被
告戊○○取得；編號Ｇ面積玖陸點肆伍平方公尺土地分歸被告己○○取得；編號Ｈ面
積肆玖貳點玖玖平方公尺土地分歸被告巳○○按應有部分二七六分之六九、被告午○○按應有部分二七六分之六九、被告丑○○按應有部分二七六分之四六、被告未○○
按應有部分二七六分之四六、被告卯○○按應有部分二七六分之二三、被告子○○按
應有部分二七六分之二三保持共有；編號Ｊ面積貳點壹伍平方公尺土地分歸被告宇
○○取得；編號Ｋ面積壹陸點零捌平方公尺土地分歸被告地○○取得；編號Ｌ面積陸
肆點零平方公尺土地分歸被告酉○○取得；編號Ｍ面積伍點陸平方公尺土地分歸
被告戌○○取得；編號Ｎ面積伍點陸平方公尺土地分歸被告亥○○取得；編號Ｏ面
積伍點陸平方公尺土地分歸被告天○○取得；編號Ｐ面積玖陸點肆陸平方公尺土地
分歸被告辛○○取得；編號Ｑ面積肆捌點貳平方公尺土地分歸被告癸○○取得；編
號Ｒ面積肆捌點貳平方公尺土地分歸被告壬○○取得；編號Ｉ面積伍貳點平
方公尺土地留供道路由兩造按附表所示之應有部分比例保持共有。
訴訟費用由兩造按附表所示應有部分比例負擔。
    事    實
甲、原告方面：
一、聲明：請求判決如主文所示。
二、陳述：
  （一）緣坐落台南縣後壁鄉道○段八四九地號，地目建，面積二六六七點二六平方
        公尺土地，為兩造所共有，共有人之應有部分比例如附表所示。系爭土地並
        無不能分割之情形，兩造間亦無不得分割之約定，惟無法達成分割之協議，
        為此爰依法訴請裁判分割。
  （二）系爭土地上仍有舊建物存在，分別由原告及被告宙○○、己○○、戊○○、
        申○○、癸○○等人居住，為保持現狀，並使各共有人分得土地維持方整之
        形狀，復不致因分割而難以為通常使用，爰主張依台南縣白河地政事務所於
        民國（下同）九十年六月七日繪製之土地複丈成果圖丁案所示之方法為分割
        。
三、證據：提出土地登記謄本一件、殷及之死亡證明書影本一件、繼承系統表一件為
    證，並聲請勘測系爭土地。
乙、被告方面：
一、被告宙○○、辛○○、丑○○、未○○、巳○○、午○○、申○○部分：
    聲明及陳述略為：同意原告主張之方案分割。
二、被告戊○○部分：
  （一）聲明：同意原告之分割方案。
  （二）陳述：所留設之編號Ｉ部分之道路應往後面再延長一些，因被告寅○○所分
        得之土地日後要給被告戊○○，故希望被告寅○○所分得之土地亦有鄰接道
        路方便通行。
三、被告己○○部分：
  （一）聲明：原告之訴駁回。
  （二）陳述：依照丁方案，被告己○○所分得之編號Ｇ部分土地與目前所占用之土
        地位置不符，故不同意，希望採用乙方案，將乙方案編號Ｂ、Ｃ、Ｄ三區以
        抽籤方式決定由何人分得土地，方始公平、公正。
四、被告子○○部分：
    被告子○○未於最後言詞辯論期日到場，惟據前於九十年三月十五日本院履勘現
    場時到場所為聲明陳述略為：
    對於原告主張之分割方案中關於被告子○○所取得之位置沒有意見，留設之道路
    位置應在中間，以使每戶均有道路得以通行。
五、被告癸○○部分：
    被告癸○○未於最後言詞辯論期日到場，惟據前於八十九年八月二十八日到場所
    為聲明陳述略為：
  （一）聲明：原告之訴駁回。
  （二）陳述：被告願意分割，但不同意原告所主張之分割方案。
六、被告戌○○、宇○○部分：
    被告戌○○、宇○○均未於言詞辯論期日到場，惟據前於八十八年十月二十五日
    本院新營簡易庭行調解程序時到場所為聲明陳述略為：
    對於原告之分割方案沒有意見。
七、被告寅○○部分：
    被告寅○○未於言詞辯論期日到場，惟據前提出之書狀所為之聲明陳述略為：
    被告寅○○不同意分在乙方案之Ｄ區或Ｅ區，應將該方案之編號Ｂ、Ｃ、Ｄ三區
    以抽籤方式決定由何人分得土地，方始公平、公正。
八、被告卯○○、地○○、酉○○、亥○○、天○○、壬○○部分：
    右列被告均未於言詞辯論期日到場，亦均未提出任何聲明或陳述。
丙、本院依原告之聲請履勘系爭土地，並囑託台南縣白河地政事務所測量系爭土地及
    依兩造所提出之分割方案製作複丈成果圖。
    理      由
甲、程序方面：
一、被告寅○○、卯○○、地○○、酉○○、亥○○、天○○、壬○○、戌○○、宇
    ○○均未於言詞辯論期日到場，被告子○○、癸○○均未於最後言詞辯論期日到
    場，核均無民事訴訟法第三百八十六條列各款情形，爰依原告之聲請，由其一造
    辯論而為判決。
二、按當事人死亡者，訴訟程序在有繼承人承受其訴訟以前當然停止；第一百六十八
    條至第一百七十二條及前條所定之承受訴訟人，於得為承受時，應即為承受之聲
    明，民事訴訟法第一百六十八條、第一百七十五條第一項分別定有明文。查本件
    原告於八十八年九月三十日提起本訴時，原列殷及為原告，惟殷及嗣於八十九年
    四月十六日死亡，其繼承人為乙○○、丁○○、甲○○、丙○○四人，有戶籍謄
    本數件附卷可稽，而原告業已於九十年一月十七日就原告殷及部分聲明由原告乙○○、丁○○、甲○○、丙○○承受訴訟，上開聲明書狀業經本院送達繕本予被
    告，有送達證書在卷可憑，是本件訴訟原原告殷及已由其繼承人即原告乙○○、
    丁○○、甲○○、丙○○承受訴訟，合先敘明。
乙、得心證之理由：
一、按共有人得隨時請求分割共有物，但因物之使用目的不能分割或契約定有不可分
    割之期限者，不在此限；又共有物之分割，依共有人協議之方法行之，分割方法
    不能協議者，法院得依任何共有人之聲請，以原物分配於各共有人，民法第八百
    二十三條第一項、第八百二十四條第一項及第二項第一款分別定有明文。查原告
    主張坐落台南縣後壁鄉道○段八四九地號，地目建，面積二六六七點二六平方公
    尺土地，為兩造所共有，共有人之應有部分比例如附表所示，兩造間並無不可分
    割之協議，亦無因使用目的不能分割之情形，然因兩造間無法達成分割協議，故
    訴請裁判分割等情，業據原告提出與所述相符之土地登記簿謄本一件為證，並為
    被告宙○○、辛○○、丑○○、未○○、巳○○、午○○、申○○、戊○○、己○○、子○○、癸○○、戌○○、宇○○、寅○○所不爭執，且被告卯○○、地
    ○○、酉○○、亥○○、天○○、壬○○均未於言詞辯論期日到場，亦均未提出
    任何聲明或陳述，應堪信原告之主張為真實。從而，原告訴請法院裁判分割，於
    法即無不合，應予准許。
二、再按共有物之分割，應由法院依民法第八百二十四條命為適當之分配，不受當事
    人主張之拘束。又分割共有物時，法院應參酌當事人之聲明、共有物之性質、經
    濟效用及全體共有人之利益等因素公平為之。經查：系爭土地地形完整，兩造分
    別在土地上建造多棟磚造平房居住，土地東側有部分現則留置未使用，雜草叢生
    ，土地之東北方及南方鄰接道路，其餘方向則與他人所有之土地或房屋相鄰，目
    前使用東北方土地之共有人即被告宇○○、地○○、酉○○、戌○○、亥○○、
    天○○、辛○○、癸○○、壬○○等人均利用東北方之道路通行，其餘之原告、
    被告，除被告申○○目前所使用之土地鄰接南方之道路外，均利用土地中間所留
    設之小路（位置約位處於後附台南縣白河地政事務所九十年六月七日繪製之土地
    複丈成果圖丁案所示Ｉ位置）通行至南方開設之道路等情，業經本院會同台南縣
    白河地政事務所勘測現場屬實（見九十年三月十五日勘驗筆錄），復為兩造所不
    爭執，應堪認為真實。又查系爭土地依原告主張之分割方案即如台南縣白河地政
    事務所九十年六月七日繪製之土地複丈成果圖丁案所載之方式分割，符合兩造大
    多數人目前使用系爭土地之現狀，取得編號Ｊ、Ｋ、Ｌ、Ｍ、Ｎ、Ｏ、Ｐ、Ｑ等
    部分土地之共有人仍得利用東北方之道路通行與外地連接，取得其他部分土地之
    共有人亦得利用編號Ｉ部分所留設之道路通行至南方之道路，出入方便，且分割
    後之每筆土地格局均尚稱方正規則，均適於利用，並符合多數當事人之意願，該
    分割方案經送達各共有人後，除被告戊○○、己○○、寅○○有表示不同之意見
    外，其餘共有人均未提出異議。而被告戊○○對於系爭分割方案其所分得之編號
    Ｆ之土地並無意見，僅主張被告寅○○所分得之編號Ｄ土地將來要給伊，故希望
    所留設之編號Ｉ部分之道路應往後面再延長一些至編號Ｄ之土地云云，惟查被告
    寅○○就所留設之道路部分並未提出爭執，縱使被告戊○○將來果真取得被告寅
    ○○所分得之編號Ｄ土地，因該編號Ｄ土地與其取得之編號Ｆ土地相鄰，所留設
    之編號Ｉ部分之道路亦有鄰接編號Ｆ之土地，當不致於影響被告戊○○之出入及
    對土地之使用；又被告己○○及寅○○所主張將乙方案之Ｂ、Ｃ、Ｄ三區以抽籤
    方式決定取得土地之方案，並未取得其他共有人之認同，且抽籤結果可能導致分
    得該三區者與目前土地使用之現況不符、損害結果增大，自不足採。是本院審酌
    兩造共有前揭土地之使用現狀、兩造應有部分比例、對分割方案之意願，及原告
    乙○○、丁○○、甲○○、丙○○四人與被告巳○○、午○○、丑○○、未○○
    、卯○○、子○○六人均分別表示分割後仍欲保持共有關係，並考量分得土地之
    完整性、通行之便利性、經濟效用之發揮及土地之利用，認兩造依前開土地複丈
    成果圖所示之分割方案各自取得土地，屬公平合理，爰將兩造共有之前揭土地，
    判決分割如主文第一項所示。
丙、結論：
    本件原告之訴為有理由，爰依民事訴訟法第三百八十五條第一項前段、第七十八
    條、第八十一條第二款、第八十五條第一項但書，判決如主文。
中      華      民      國     九十     年      七      月    二十四    日
                                  臺灣臺南地方法院民事第三庭
~B法      官  葉惠玲
右為正本係照原本作成
如對本判決上訴，須於判決送達後廿日內向本院提出上訴狀
中      華      民      國     九十     年      七      月    二十四    日
~B法院書記官  李珍瑩
~F0
~T48
┌──────────────────────────────┐
│附表：                                                      │
├───┬───────────╥───┬──────────┤
│姓  名│    應有部分比例      ║姓  名│    應有部分比例    │
├───┼───────────╫───┼──────────┤
│乙○○│  二三０四分之一二０  ║丑○○│  六四八分之二三    │
├───┼───────────╫───┼──────────┤
│丁○○│  二三０四分之一二０  ║未○○│  六四八分之二三    │
├───┼───────────╫───┼──────────┤
│甲○○│  二三０四分之一二０  ║卯○○│  一二九六分之二三  │
├───┼───────────╫───┼──────────┤
│丙○○│  二三０四分之一二０  ║子○○│  一二九六分之二三  │
├───┼───────────╫───┼──────────┤
│玄○○│  五七六分之六０      ║宇○○│  五七六分之八      │
├───┼───────────╫───┼──────────┤
│宙○○│  五七六分之六０      ║地○○│  五七六分之四      │
├───┼───────────╫───┼──────────┤
│申○○│  二一六分之二三      ║酉○○│  五七六分之一六    │
├───┼───────────╫───┼──────────┤
│寅○○│  五七六分之二四      ║戌○○│  四三二分之一      │
├───┼───────────╫───┼──────────┤
│戊○○│  五七六分之二四      ║亥○○│  四三二分之一      │
├───┼───────────╫───┼──────────┤
│己○○│  五七六分之二四      ║天○○│  四三二分之一      │
├───┼───────────╫───┼──────────┤
│巳○○│  四三二分之二三      ║辛○○│  五七六分之二四    │
├───┼───────────╫───┼──────────┤
│午○○│  四三二分之二三      ║壬○○│  五七六分之一二    │
├───┼───────────╫───┴──────────┤
│癸○○│  五七六分之一二      ║                            │
└───┴───────────╨──────────────┘


司法院資訊處製作；財團法人民間司法改革基金會備份。
